【裁判字號】    97,重上,156
【裁判日期】    971028
【裁判案由】    返還不當得利等
【裁判全文】
臺灣高等法院民事判決                 97年度重上字第156號
上  訴  人  乙○○
訴訟代理人  蔡世祺律師
            張晴玲律師
被 上訴 人  甲○○
訴訟代理人  鍾永盛律師
            吳偉豪律師
上列當事人間請求返還不當得利等事件，上訴人對於中華民國97
年1月31日臺灣板橋地方法院96年度重訴字第69號第一審判決提
起上訴，並為訴之追加，本院於民國97年10月14日言詞辯論終結
，判決如下：
    主  文
上訴及追加之訴均駁回。
第二審及追加之訴訴訟費用均由上訴人負擔。
    事實及理由
壹、程序部分：
一、按「原告於判決確定前，得撤回訴之全部或一部。但被告已
    為本案之言詞辯論者，應得其同意」、「訴之撤回應以書狀
    為之」、「訴之撤回，被告於期日到場，未為同意與否之表
    示者，自該期日起；其未於期日到場或係以書狀撤回者，自
    前項筆錄或撤回書狀送達之日起，10日內未提出異議者，視
    為同意撤回」，民事訴訟法第262條第1項、第2項前段、第4
    項分別定有明文，上開規定，依民事訴訟法第463條規定，
    於第二審程序準用之。查本件上訴人就上訴請求確認被上訴
    人持有上訴人簽發到期日民國 (下同)95年7月1日、票號AA0
    000000(原審誤為AA263009，見原審卷第3頁)、面額新台幣(
    下同) 7,421,000 元、付款人為大眾商業銀行新生分行、受
    款人為被上訴人之支票 (下稱系爭支票) ，對上訴人之支票
    債權不存在部分，於97年4月24日具狀向本院陳明撤回起訴
    之旨 (見本院卷第41至43頁) ，惟被上訴人於10日內表示不
    同意 (見本院卷第75頁，被上訴人97年5月2日民事準備書狀
    ) ，故上訴人此部分之撤回起訴，不生撤回效力。又查，上
    訴人於97年5月8日之陳報狀陳明撤回請求被上訴人返還系爭
    支票之起訴 (見本院卷第99至100頁)，復據被上訴人表示不
    同意 (見本院卷第112頁背面、第245頁) ，依前揭說明，上
    訴人此部分之撤回起訴，亦不生撤回效力，合先敘明。
二、次按在第二審為訴之變更或追加，非經他造同意，不得為之
    。但民事訴訟法第255條第1項第2款至第6款情形，不在此限
    。又請求之基礎事實同一者，縱於訴狀送達後，原告仍得將
    原訴變更或追加他訴，無須得被告同意，此觀之民事訴訟法
    第446條第1項、第255條第1項第2款等規定自明。經查，上
    訴人於起訴時主張之原因事實為：被上訴人委任上訴人全權
    處理投資股票事宜，投資金額為12,036,010元，經會計師95
    年10月30日核算報告，93年7月1日起至94年7月31日止，帳
    戶虧損5,809,513元，惟上訴人於94年12月3日尚未經雙方會
    算下，即預先暫付預期獲利3,000,000元，以及上開投資本
    金共計15,000,000元予被上訴人等語，而主張不當得利之法
    律關係為請求權基礎，請求被上訴人返還上開預期獲利及投
    資虧損共8,809,513元。嗣於本院追加委任之法律關係為請
    求權基礎 (見本院卷第42至46頁) ，核上訴人追加請求權之
    基礎事實，要與上訴人起訴之原因事實相同。揆諸上開法條
    意旨，上訴人所為訴之追加，應予准許，毋庸經被上訴人之
    同意。
三、上訴人經合法通知未於言詞辯論期日到場，核無民事訴訟法
    第386條各款所列情形，依被上訴人之聲請，由其一造辯論
    而為判決。
貳、實體部分：
一、上訴人起訴主張：
(一)伊於93年4月1日接受被上訴人委任全權處理投資股票事宜，
    雙方約定委任期間1年，並以年度屆滿結算，如果投資盈餘
    在3,000,000元內歸被上訴人，如超過上開數額利潤則歸伊
    ，被上訴人委託投資金額為12,036,010元。而被上訴人委託
    伊投資股票，經會計師95年10月30日核算報告，93年7月1日
    起至94年7月31日止，帳戶虧損5,809,513元，惟伊於94年12
    月3日尚未經雙方會算下，即預先暫付預期獲利3,000,000元
    ，以及上開投資本金共計15,000,000元予被上訴人，則被上
    訴人自應返還伊上開預期獲利及投資虧損共8,809,513元。
    又上訴人所簽發發票日95年7月1日、票號AA0000000、面額
    7,421, 000元、付款人大眾商業銀行新生分行、受款人為被
    上訴人支票乙紙，交付作為伊向被上訴人借款之擔保，惟被
    上訴人並未交付借款，竟將上開票據提示，則伊自得請求確
    認上開支票債權不存在。
(二)依雙方協議書所載，被上訴人僅係受任人，則系爭協議書之
    真意並非借貸，且兩造至今均未經核算委任事項之虧盈。又
    被上訴人於95年11月20日以（95）錦誠字第11201號函亦敘
    明：「……，請其依民法委任關係規定，明確報告本人（即
    被上訴人）委任其投資之始末，明細、金額及帳目等，乙○
    ○小姐（即上訴人）迄今尚未盡受任人義務，向本人提出明
    確報告」等語，足證明兩造所存法律關確為委任甚明。
(三)次按「本票固為無因證券，票據債務人不得以自己與發票人
    或執票人前手間所存在之抗辯事由，對抗執票人。然發票人
    非不得以自己與執票人間所存之抗辯事由對抗執票人，此觀
    票據法第13條上段之反面解釋而自明。又如發票人一旦提出
    其基礎原因關係不存在之對人抗辯，執票人自應就該基礎原
    因關係存在之積極事實，負舉證責任」，最高法院91年度台
    上字第879號判決可資參照。查被上訴人雖辯稱系爭支票係
    用與另一筆7,800,000元支票交換云云，惟伊否認有該交換
    票據之事實。況兩者票據金額相差甚鉅，自無可能作為交換
    之用，且前者票據日期為95年7月1日，後者則為94年12月30
    日，二者相距達半年之久，亦與一般社會經驗法則有違。
(四)於原審聲明：1.被上訴人應給付上訴人8,809,513元，及自
    起訴狀繕本送達翌日起至清償日止，按年息5﹪計算之利息
    ；2.確認被上訴人持有上訴人簽發到期日95年7月1日、票號
    AA0000000、面額7,421,000元、付款人為大眾商業銀行新生
    分行、受款人為被上訴人之支票，對上訴人之支票債權不存
    在；3.被上訴人應將前項聲明之支票返還上訴人；4.第1項
    聲明上訴人願供擔保請准宣告假執行。
(五)原審為上訴人敗訴之判決，爰提起上訴，於本院上訴聲明請
    求：1.原判決廢棄；2.被上訴人應給付上訴人8,809,513元
    ，及自起訴狀繕本送達翌日起至清償日止，按年息5﹪計算
    之利息；3.確認被上訴人持有上訴人簽發到期日95年7月1日
    、票號AA0000000、面額7,421,000元、付款人為大眾商業銀
    行新生分行、受款人為被上訴人之支票，對上訴人之支票債
    權不存在；4.被上訴人應將前項聲明之支票返還上訴人；5.
    第二項聲明上訴人願供擔保請准宣告假執行；6.第一、二審
    費用由被上訴人負擔。
二、被上訴人則以：
(一)伊從未收受上訴人簽發大眾商業銀行新生分行票號支票：查
    上訴人就其交付系爭支票予伊之時間，先於起訴狀稱係94年
    12月30日，後於準備書狀記載伊於93年6月間復華銀行匯款
    單空白處簽載等語，上訴人對給付日期前後說法已有矛盾。
    惟觀之上訴人所述經換票後5張大眾商業銀行新生分行支票
    之發票日分別係93年12月30日、94年1月14日、94年1月30日
    、94年2月28日、94年5月4日，其時間均在94年12月30日之
    前，則上訴人如何能以早已提示兌現之支票回稱換票予伊。
    故上訴人係以已兌現支票拼湊作為其支付予伊之憑據，則上
    訴人主張連本帶利給付伊15,000,000元等情，自無可採。
(二)依約伊得受有上訴人給付，自未受有不當得利：
１、關於3,000,000元分紅部分：按被上訴人否認原證3之真正，
    伊並未收受15,000,000元支票，伊是否無法律上原因受有利
    益，自應由上訴人負舉證責任。
２、關於投資虧損5,809,513元部分：
  (1)按解釋意思表示，應探求當事人之真意，不得拘泥於所用之
    詞句，民法第98條定有明文。衡諸常情，一般之有償委任，
    受任人僅領取固定或依一定比例可得確定之報酬，受任人處
    理事務之結果，不論獲益或損害，均歸由委任人承受。然參
    酌本件委任協議書第2、3項約定可知，被上訴人義務為入金
    12,036,010元予上訴人，權利則為每年自上訴人受領3,000,
    000元，而上訴人義務為每年給付被上訴人3,000,000元，權
    利則為對上開金額具有一切支配之權利，不受被上訴人指示
    拘束，且享有一切投資利益。是本件委任協議書實質上並非
    委任關係，當事人主觀真意應為消費借貸契約，被上訴人自
    無負擔虧損之問題。縱本件委任協議書定性為委任契約，然
    觀諸契約條款，被上訴人除享有每年所謂3,000,000元之分
    紅外，其餘一切利益盡歸上訴人享有。惟投資利益承受與危
    險負擔同歸一人，不僅符合常情，亦符合誠信與衡平原則，
    故上訴人與被上訴人訂約時既極力爭取享有一切投資利益，
    則投資如有發生虧損，自應由上訴人自行承擔，斷無享有權
    利卻將責任轉嫁他人承擔之理。
  (2)查上訴人所據會計師核算報告係就被上訴人所有台證綜合證
    券公司之股票交割帳戶存摺為加總計算，就被上訴人投資入
    金並未在會計師計算範圍內，上訴人自應就會計師核算報告
    即為委任協議書所為股票投資買賣事宜。而上開核算報告計
    算期間為93年7月1日至94年7月31日，然兩造委任協議書應
    自93年4月1日起至94年3月31日止，其中僅約有9個月期間重
    疊，期間因果關係及關聯性若何，上訴人自應舉證以實其說
    。
３、受領7,421,000元支票部分：查被上訴人交付上訴人投資款
    項半年後，被上訴人擬結束上述投資，上訴人傳真說明情形
    ，並於94年1月簽發大眾銀行新生分行面額分別為2,600,000
    元、2,500,000元、7,800,000元，合計12,900,000元之3張
    支票予被上訴人。嗣被上訴人僅兌現上開2,600,000元、
    2,500,000元之支票，而7,800,000元支票經兩造換票後改為
    7,421,000元支票，此即上訴人所稱借款支票之由來等語，
    資為抗辯。
(三)於原審聲明：1.上訴人之訴及其假執行之聲請均駁回；2.如
    受不利判決，被上訴人願供擔保請准宣告免予假執行。並於
    本院聲明：1.上訴駁回；2.第一、二審訴訟費用由上訴人負
    擔；3.如受不利之判決，被上訴人願供擔保，請准宣告免為
    假執行。
三、本件依民事訴訟法第463條準用第270條之1第1項第3款規定
    協議簡化爭點，兩造同意簡化爭點如下：
(一)兩造不爭執事項 (見本院卷第41頁背面，97年4月24日準備
    程序筆錄)：
  1.兩造於93年4月1日簽立委任協議書載明被上訴人委託上訴人
    全權處理投資事宜，被上訴人匯入上訴人之帳戶之金額為
    12,036,010元，並約定此項投資金額以年度結算，每年度分
    紅3,000,000元，其餘皆為上訴人全權所有。每月買賣之業
    績退佣及券費皆由上訴人所有。
  2.上訴人自行委託會計師於95年10月30日核算報告，93年7月1
    日起至94年7月31日止，帳戶虧損5,809,513元。
  3.上訴人分別交付面額3,000,000元支票3張，2,600,000元及
    3,500,000元支票各乙紙，金額共計15,100,000元予被上訴
    人。
    以上事實，為兩造所不爭執，並有委任協議書、契約書、被
    上訴人簽收單、支票、會計師核算報告在卷可稽 (見原審卷
    第7至15頁)，自堪信為真實。
(二)兩造爭執事項  (見本院卷第41頁背面、97年4月24日準備程
    序筆錄)：
  1.上訴人請求上訴人返還8,809,513元本息有無理由？
  2.被上訴人是否應將系爭支票返還上訴人？
四、關於上訴人請求被上訴人返還8,809,513元本息有無理由?
(一)按當事人主張有利於己之事實者，就其事實有舉證之責任，
    民事訴訟法第277條前段定有明文。而就舉證責任之分配而
    言，原告起訴所主張之權利發生事實，如經被告否認，則原
    告就起訴主張之事實如係不能舉證，或其所舉證據尚有瑕疵
    ，亦應駁回原告之請求。再按無法律上原因而受利益，致他
    人受損害者，應返還其利益，雖有法律上原因，而其後已不
    存在者，亦同；民法第179條亦定有明文。又依不當得利之
    法則請求返還不當得利，以無法律上之原因而受利益，致他
    人受有損害為其要件，且該受利益與受損害之間有因果關係
    存在。從而因給付而受利益者，倘該給付係依有效成立之債
    權契約而為之，其受利益即具有法律上之原因，自不生不當
    得利問題，且其得請求返還之範圍，應以對方所受之利益為
    度，非以請求人所受損害若干為準 (最高法院61年台上字第
    1 695號判例、89年台上288號判決意旨參照)。本件上訴人
    主張被上訴人受有上開款項及系爭支票，而構成不當得利，
    並依委任關係為本件之請求，既為被上訴人所否認，自應由
    上訴人先就兩造間之委任法律關係，及其中有關「受有損害
    」、「受有利益」之不當得利要件事實舉證之。
(二)經查系爭「委任協議書」係由上訴人委託之第三人戊○○在
    上訴人乙○○住家所繕打製作，繕打完後並交給上訴人乙○
    ○等情，業經證人戊○○於原審結證無訛（見原審卷第144
    、145頁96年10月23日言詞辯論筆錄）。且觀諸系爭委任協
    議書所記載之「委任人甲○○（即被上訴人），因股票投資
    理財所需，故委託受任人乙○○全權處理投資事宜，並明訂
    權利義務如下：「1.委任人匯入新台幣壹仟貳佰零參萬陸仟
    零壹拾元至甲○○戶頭，此項入金委任受（授）權受任人全
    權處理投資股票事宜（入金時間及筆數詳附件一）。2.此項
    入金以年度結算，每年度分紅佰萬元整，其餘皆為受任人
    全權所有。3.每月買賣之業績退佣及券費皆由受任人所有…
    …」等內容 (見原審卷第7頁)，足見本件兩造係約定由被上
    訴人以入金之方式提供款項，而由上訴人全權處理投資股票
    事宜，而年度分紅則為3,000,000元，是無論被上訴人是否
    確有自上訴人處取得15,000,000元，惟被上訴人取得上述款
    項，既為兩造協議書所明定，乃本於契約所得，自無受有利
    益之可言，亦顯與不當得利之構成要件有間。兩造93年4月1
    日簽立委任協議書既未載明「如果虧損則無分紅」之意旨，
    上訴人雖主張雙方對「如果虧損則無分紅」均有所認知云云
    ，惟未能舉證以實其說，自難認上訴人此部份之主張為可採
    。則上訴人既乏其他積極證據足資證明被上訴人受有何利益
    ，縱其主張雙方之關係為委任關係，或被上訴人確有自上訴
    人處取得上開款項為真實，然其逕為主張被上訴人不當得利
    ，尚非可採。從而，上訴人主張被上訴人應返還上訴人上開
    預期獲利及投資虧損為8,809,513元，為無理由，應予駁回
    。
(三)再查上訴人就被上訴人是否應負擔虧損部分主張：兩造於93
    年4月1日簽立之委任協議書應定性為「委任關係」，應由委
    任人即被上訴人負擔虧損之不利云云，惟為被上訴人所否認
    ，經觀諸兩造所不爭執其為真正之上開委任協議書所載係由
    上訴人匯款入被上訴人之帳戶12,036,010元，每年度分紅3,
    000,000元予被上訴人，其餘均為被上訴人所有，業績、退
    佣及券費亦均為被上訴人所有 (見原審卷第7頁)，足證本件
    雖名為委任，惟與一般之委任關係不同，兩造之真意實即為
    借貸關係，亦即被上訴人借錢給乙○○自行買賣股票，每年
    之分紅3,000,000元應為每年固定應給付之利息。否則如為
    一般委託投資買賣而由委任人自負盈虧者，則應係受託人領
    取固定之佣金，損益即由委任人自行承受負擔；惟如上所述
    ，本件係約定由被上訴人每年度固定受領3,000,000元，其
    餘皆為上訴人全權所有。每月買賣之業績退佣及券費亦皆由
    上訴人所有，則上訴人雖提出丙○○會計師核算報告主張上
    訴人依委任協議書之投資生有虧損云云，惟該報告乃上訴人
    片面製作提出，且為被上訴人所否認，上訴人復未能舉證以
    實其說，自難認上訴人此部份之主張為真實。況上訴人於原
    審亦自承：「…兩造至今均未經核算委任事項之虧盈」（見
    原審卷第177頁上訴人原審96.11.27民事辯論意旨狀第2頁）
    ，是倘如上訴人上開所述之委任關係，則何以上訴人迄今未
    曾交付被上訴人股息紅利或所投資之股票，或向上訴人報告
    所買股票及投資盈虧情形，而盡其受任人之義務，由此益證
    本件並非一般之委任關係，其本質即為借貸關係，亦即由被
    上訴人借予上訴人12,036,010元，每年度拿回3,000,000 元
    利息。
(四)上訴人雖主張於委任關係結束後，開立15,000,000元支票（
    票號AA0000000，發票日94.12.30）乙節交被上訴人，嗣後
    收回前開15,000,000元支票後，補開面額：(1) 3,000,000
    元（AA0000000發票日93.12.30）、(2)3,500 000元（AA000
    0000，發票日94.1.14）、(3)2,600,000元（AA0000000，發
    票日94.1.30）、(4)3,000,000元（AA0000000，發票日94.2
    .28）、(5)3,000,000元（AA0000000，發票日94.5.4）5紙
    合計15,100,000元之支票以資替代，該5紙補開之支票均已
    兌現，故被上訴人受有3,000,000元分紅云云。惟被上訴人
    否認前開5紙合計15,100,000元之支票與上訴人乙○○收回
    之15,000,000元支票有關。經查上訴人於起訴狀以原證3主
    張係於94年12月3日、94年12月30日交付被上訴人系爭15,00
    0,000元支票，然上訴人所指「換票」之5紙合計15,100,000
    元支票，於94年12月30日前均已為被上訴人所兌現（按前揭
    5紙支票最後1紙到期日為94年5月4日）之事實，為上訴人所
    不否認，自堪信為真實，則上訴人主張以尚未兌現的支票（
    1張15,000,000元）換回已經兌現的支票（5張合計15,100,0
    00元）云云，既未能舉證以實其說，亦顯悖常情，尚難採信
    。上訴人雖於96年4月23日民事準備書狀改稱被上訴人係於
    93 年6月間收受系爭15,000,000元支票，並於原證3上簽收
    云云，亦為被上訴人所否認，且查系爭原證1「委任協議書
    」係於93年4月1日起成立生效，已如上訴，豈有契約進行甫
    2個月間（即系爭「委任協議書」關係未終了），上訴人即
    結算被上訴人入金之12,036,010元及年度分紅之3,000,00 0
    元，合計15,000,000元予被上訴人，此種「未結案即先行結
    算入金與紅利」之方式，既為被上訴人所否認，復為兩造協
    議書上所未約定，亦與交易習慣不合，自亦無足採。況關於
    上訴人所稱「換票」之5紙支票，合計金額為15,100,000元
    ，較原先15,000,000元多100,000元。上訴人雖稱此100,000
    元係上訴人代被上訴人從香港購買2瓶BICNARNICA MASSSAGE
    OIL （馬殺雞精油）之費用云云，然此亦為被上訴人所否認
    ，上訴人復未能舉證以實其說，自難信為真實。末按，就同
    一紙15,000,000元支票之換票過程，於本件相關之台灣士林
    地方法院96年度士簡字第599號訴訟（即甲○○持本件系爭
    之7,4 21,000元支票請求乙○○給付票款）中，上訴人乙○
    ○就「換票」的過程竟主張：「該2,600,000元之記載，係
    與委託買賣股票有關，（即委託買賣之本金1,200萬元）…
    」、「本張支票（按指面額7,800,000元，票號AA0000000，
    票期94.12.30）係與委託買賣股票有關（即本金12,000,000
    元，加上預估獲利300萬元，合計1,500萬元）」（見本院卷
    第140至141頁被上證3）。上訴人就換票過程，主張前後不
    一，亦未盡其主張與舉證之責，自難認上訴人此部份主張為
    可採。
(五)退步言之，縱如上訴人上述所主張之委任關係，其權利義務
    關係仍須視契約內容而定。惟遍觀契約所載，被上訴人之權
    利為每年分紅3,000,000元、義務則為入金12,036,010元予
    上訴人，均已明確記載，其餘契約利益盡歸上訴人所有，此
    實寓有由上訴人自負盈虧之意，且利益與損害同歸一人承受
    負擔，亦符合契約之誠信與衡平原則。綜上，被上訴人受領
    3,00 0,000元，既係雙方「委任協議書」所約定，上訴人又
    無法舉證雙方有「如有虧損，即無分紅」之合意、或被上訴
    人確實受有分紅利益，或依「委任協議書」所為之投資確實
    生有虧損等情為真實，則不論虧損由誰負擔，上訴人主張依
    委任關係及不當得利法律關係，請求被上訴人返還分紅及虧
    損合計8,809,513元之本息，即屬無據。
五、關於被上訴人是否應將系爭支票返還上訴人?
(一)按確認之訴，非上訴人有即受確認判決之法律上利益者，不
    得提起，民事訴訟法第247條定有明文。上訴人主張其簽發
    系爭支票乙紙，交付被上訴人作為上訴人向其借款之擔保，
    惟被上訴人並未交付借款，且其竟將上開票據提示，則上訴
    人自得請求確認上開支票債權不存在等語。本件上訴人主張
    兩造間票據債權之法律關係存否有不明確之情形，其自有即
    受確認判決之法律上利益。
(二)次按當事人主張有利於己之事實者，就其事實有舉證之責任
    ，民事訴訟法第277條定有明文。次按票據乃文義證券及無
    因證券，故票據上之權利義務，悉依票上所載文義定之，與
    其基礎之原因關係各自獨立。票據上權利之行使，不以其原
    因關係存在為前提，從而執票人行使票據上權利時，就其基
    礎之原因關係確係有效存在，並不負舉證責任。反之，若票
    據債務人以自己與執票人間所存抗辯之事由，對抗執票人，
    依票據法第13條規定意旨觀之，固非法所不許，惟應由票據
    債務人就該抗辯事由負舉證之責任 (最高法院64年度台上字
    第1540號判例、69年年度台上字第3754號裁判、92年度台簡
    上字第29號判決意旨參照) 。上訴人主張其簽發系爭支票乙
    紙交付被上訴人作為借款之擔保，惟被上訴人並未交付借款
    ，乃提起請求確認票據債權不存在之訴云云，惟為被上訴人
    所否認，依首開說明，系爭支票既係上訴人簽發交予被上訴
    人收執，應認被上訴人已取得票據上之權利，而為該等支票
    之票據權利人，上訴人既以上開事由抗辯，自應就其所抗辯
    之事由即其簽發系爭支票係用以擔保借款，且被上訴人並未
    交付借款之事實，負舉證之責任，然上訴人就系爭借款之借
    貸時間、確實借款金額、何時清償、有無約定利息或擔保、
    有無立借據等借貸條件情節，既無法敘明，亦均無法舉證以
    實其說，自難認其主張為真實。
(三)況查被上訴人就系爭支票發票原因主張：系爭支票係上訴人
    乙○○於主張「委任協議書」之關係結束後，先交付被上訴
    人15,000,000元支票（AA0000000，94.12.30）乙紙(即本金
    12,000,000元加上約定之分紅3,000,000元，合計15,000,00
    0元）。隨後上訴人主張計算有誤，乃收回前開15,000,000
    元支票，開立：2,600,000元（AA0000000，94.1.30）、
    2,500,000元（AA0000000，94.3.20.）、7,800,000元
   （AA0000000，94.12.30.）3紙合計12,900,000元支票交予甲
    ○○。該3紙支票嗣後均經換票，其中2,600,000元支票（
    AA0000000，94.1.30）換為同面額及同票期之票號AA000000
    0、2,500,000元支票（AA0000000，94.3.20）換為同面額
    及同票期之票號AA0000000、7,800,000元支票（AA000000
    0，94.12.30.）換票為系爭之7,421,000元支票（AA0000000
    ，95.7.1），其中7,800,000元支票之所以「換票」為系爭
    7,421,000元支票，而短少了379,000元，乃因被上訴人為答
    謝上訴人曾協助被上訴人爭取未成年子女親權之情，始同意
    被上訴人將7,800,000元換為7,421,000元，意在將差額當成
    紅包謝禮以答謝上訴人的情誼。故被上訴人係本於委任協議
    書關係結束後，上訴人結算清償給付之關係取得系爭支票，
    自享有票據債權，執有票據具有法律上原因，自無返還支票
    義務等語，並提出傳真文件、協議書等影本為證 (見原審卷
    第90頁被證3、第169、170頁被證9)。經查卷附被證3傳真文
    件 (見原審卷第90頁)確載有：「甲○○部份入本金93年4
    月1日委任協議書$12,036010‧‧‧提早結案‧‧‧需開立
    元月30日2,600,000元正、3月20日2,500,000元正、12月30
    日7,800,000元正‧‧」等語，另於該文件下方復載有：「
    12月30日開立出的780萬元票據，再 (按係『在』字之誤載
    )4 月以後會換票」等語，且被證9之協議書上，上訴人確係
    被上訴人與其前夫丁○○變更監護權之見證人，足證被上訴
    人上開主張尚屬非虛。況上訴人於與本件相關之台灣士林地
    方法院96年度士簡字第599號訴訟（即甲○○持本件系爭之
    7,421,000元支票請求乙○○給付票款）中，上訴人乙○○
    就「換票」的過程主張：「該2,600,000元之記載，係與委
    託買賣股票有關，（即委託買賣之本金1,200萬元）…」、
    「本張支票（按指面額780萬元，票號AA0000000，票期94.1
    2. 30）係與委託買賣股票有關（即本金1,200萬元，加上預
    估獲利300萬元，合計1,500萬元）」（見本院卷第140、141
    頁被上證3）。上訴人於他訴中提出支票存根本以證明2,600
    ,000 元、2,500,000元、7,800,000元3紙支票業已「作廢」
    ，核與上開傳真文件所載換票之說即將原已開立之支票收回
    作廢，不謀而合，足證被上訴人主張：上訴人所謂「已作廢
    」者，無非係將其所指之2,600,000元（AA0000000，94.1.3
    0）、2,500,000元（AA0000000，94.3.20）、7,800,000元
    （AA0000000，94.1 2.30.）收回換票等語，尚非不可採。
    此外，上訴人既未就其所抗辯之事由即其簽發系爭支票係用
    以擔保借款，且被上訴人並未交付借款之事實，負舉證之責
    任，自難信其主張為真實。
(四)綜上，被上訴人係基於委任協議書關係結束後，上訴人結算
    清償給付之關係取得系爭支票，自享有票據債權，其執有票
    據具有法律上原因，自無返還支票義務。上訴人就主張其簽
    發系爭支票係用以擔保借款，且被上訴人並未交付借款，以
    及被上訴人收受系爭支票為無法律上原因等事實，既未能舉
    證以實其說，從而上訴人主張依不當得利法律關係訴請被上
    訴人返還系爭支票即無理由。
六、綜上所述，上訴人依據不當得利及委任之法律關係，請求被
    上訴人應給付上訴人8,809,513元，及自起訴狀繕本送達翌
    日起至清償日止，按年息5﹪計算之利息，並依不當得利之
    法律關係請求確認被上訴人持有系爭之支票債權不存在，暨
    被上訴人應將系爭支票返還上訴人，均為無理由，均應駁回
    。上訴人之訴既經駁回，其假執行之聲請即失依據，亦應併
    予駁回。原審為上訴人敗訴之判決，及駁回其假執行之聲請
    ，核無不合。上訴意旨指摘原判決不當，求予廢棄改判，為
    無理由，應予駁回。
七、本件事證已臻明確，兩造其餘主張及舉證，與本件判決結果
    無涉，毋庸一一審酌，併予敘明。
參、據上論結，本件上訴及追加之訴均為無理由，依民事訴訟法
    第449條第1項、第78條、第463條、第385條第1項，判決如
    主文。
中    華    民    國    97    年    10    月    28    日
              民事第五庭
                  審判長 法  官 魏麗娟
                         法  官 陳博享
                         法  官 黃雯惠
正本係照原本作成。
如不服本判決，應於收受送達後20日內向本院提出上訴書狀，其
未表明上訴理由者，應於提出上訴後20日內向本院補提理由書狀
（均須按他造當事人之人數附繕本）上訴時應提出委任律師或具
有律師資格之人之委任狀；委任有律師資格者，另應附具律師資
格證書及釋明委任人與受任人有民事訴訟法第466條之1第1項但
書或第2項（詳附註）所定關係之釋明文書影本。
中    華    民    國    97    年    10    月    30    日
                         書記官 鄭麗兒
附註：
民事訴訟法第466條之1（第1項、第2項）：
對於第二審判決上訴，上訴人應委任律師為訴訟代理人。但上訴
人或其他法定代理人具有律師資格者，不在此限。
上訴人之配偶、三親等內之血親、二親等內之姻親，或上訴人為
法人、中央或地方機關時，其所屬專任人員具有律師資格並經法
院認為適當者，亦得為第三審訴訟代理人。


司法院資訊處製作；財團法人民間司法改革基金會備份。
